---
title: "Co-clustering de données d'un questionnaire de qualité de vie"
output: rmarkdown::html_vignette
vignette: >
  %\VignetteIndexEntry{Co-clustering de données d'un questionnaire de qualité de vie}
  %\VignetteEngine{knitr::rmarkdown}
  %\VignetteEncoding{UTF-8}
---

```{r, include = FALSE}
knitr::opts_chunk$set(
  collapse = TRUE,
  comment = "#>"
)
```

```{r setup}
library(CoCluster)
```

## Introduction

Cette vignette montre comment réaliser un co-clustering de données ordinales
avec le package. Le modèle utilisé est le **modèle des blocs latents** : les
lignes (patients) et les colonnes (questions) sont partitionnées
simultanément, et chaque bloc de la matrice de données suit une loi **CUB**.
Les paramètres sont estimés par un algorithme **SEM-Gibbs**, et le critère
**ICL** sert à comparer les modèles.

Le modèle CUB décrit une réponse ordinale dans $\{1, \dots, m\}$ comme un
mélange d'un choix réfléchi (binomiale décalée, paramètre $\xi$) et d'un choix
au hasard (loi uniforme), avec le poids $\pi$ :

$$P(R = r) = \pi \binom{m-1}{r-1} (1-\xi)^{r-1} \xi^{m-r} + \frac{1-\pi}{m}.$$

Une valeur de $\xi$ proche de 0 correspond à des notes élevées.

## Les données

On utilise le jeu de données `dataqol` du package `ordinalClust` : un
questionnaire de qualité de vie avec 117 observations et 30 questions. Le
modèle `cub(m)` suppose le même nombre de modalités pour toutes les
variables. On conserve donc `q1` à `q28` (4 modalités) et on retire `q29` et
`q30` (7 modalités) ainsi que l'identifiant.

```{r data}
data(dataqol, package = "ordinalClust")
x <- as.matrix(dataqol[, paste0("q", 1:28)])
m <- 4
dim(x)
table(x, useNA = "ifany")
```

Chaque patient apparaît trois fois (la variable `Id` est répétée), alors que
le modèle suppose des lignes indépendantes : c'est une limite de cet exemple.
Les réponses manquantes sont ignorées dans le calcul de la vraisemblance.

## Le co-clustering

On ajuste un modèle à 2 clusters de lignes et 2 clusters de colonnes, avec
plusieurs initialisations aléatoires (la meilleure selon l'ICL est conservée).
Le nombre d'itérations est volontairement faible pour que la vignette
s'exécute rapidement.

```{r fit}
set.seed(1)
res <- cocluster(
  x, K = 2, L = 2, model = cub(m),
  n_init = 3, n_iterations = 10, n_gibbs_iterations = 2,
  eps = 1e-6, burn_in = 5, choose_n_clusters = FALSE
)
best <- res$selected_lbm
best$icl
```

## Résultats

Taille des clusters de patients (lignes) puis de questions (colonnes) :

```{r sizes}
table(best$z$row)
table(best$z$col)
```

Proportions estimées des clusters :

```{r proportions}
best$p
```

Paramètres CUB estimés pour chaque bloc (`pi` est le poids du choix réfléchi,
`xi` le paramètre de « feeling ») :

```{r blocks}
blocks <- best$block_parameters
data.frame(
  cluster_ligne = rep(seq_len(nrow(blocks)), ncol(blocks)),
  cluster_colonne = rep(seq_len(ncol(blocks)), each = nrow(blocks)),
  pi = sapply(blocks, function(b) round(b$pi_, 3)),
  xi = sapply(blocks, function(b) round(b$xi, 3))
)
```

Un bloc avec un `xi` faible contient surtout des notes élevées, un bloc avec un
`xi` élevé surtout des notes basses. Dans ce questionnaire, une note basse
signifie en principe peu de difficultés (à vérifier avec `?dataqol`) : un `xi`
élevé correspond alors à des patients peu gênés.

## Choix du nombre de blocs

On compare l'ICL pour plusieurs valeurs de $(K, L)$. La valeur la plus grande
(la moins négative) est préférée.

```{r icl, eval = FALSE}
icl_table <- matrix(NA, 3, 3,
  dimnames = list(paste0("K=", 2:4), paste0("L=", 2:4)))
for (K in 2:4) for (L in 2:4) {
  fits <- lapply(1:3, function(i) {
    lbm(x, K, L, cub(m), n_iterations = 10, n_gibbs_iterations = 2,
        eps = 1e-6, burn_in = 5)
  })
  icl_table[K - 1, L - 1] <- max(sapply(fits, function(f) f$icl))
}
icl_table
```

Ce morceau n'est pas exécuté lors de la compilation car il dure environ deux
minutes. Il est aussi possible d'utiliser
`cocluster(..., choose_n_clusters = TRUE)`, qui explore automatiquement les
valeurs voisines de $(K, L)$.

## Comparaison avec la littérature

Jacques et Biernacki (2018) réalisent un co-clustering de données ordinales
avec le modèle BOS (section 5). Le nombre de blocs et les groupes de questions
peuvent être comparés aux nôtres, en gardant à l'esprit que les modèles
diffèrent.
